【裁判字號】    96,苗簡,712
【裁判日期】    970516
【裁判案由】    拆屋還地
【裁判全文】
臺灣苗栗地方法院民事簡易判決        96年度苗簡字第712號
原      告  丁○○
                      0號
            戊○○
                      弄7號
            丙○○
                      號
兼上一人
訴訟代理人  乙○○
被      告  甲○○
上列當事人間請求拆屋還地事件，本院於民國97年5月1日言詞辯
論終結，判決如下：
      主    文
被告應將坐落苗栗縣頭屋鄉○○○段二岡坪小段第四五一之一地
號土地上如附圖所示紅色實線之鐵架圍籬及紅色斜線部份、面積
61平方公尺之植物等地上物清除騰空後，將土地返還予原告。
訴訟費用由被告負擔。
本判決得假執行。
      事實及理由
壹、程序方面：
    按不變更訴訟標的而補充或更正事實上或法律上之陳述者，
    非為訴之變更或追加；民事訴訟法第256 條第1 款定有明文
    。本件原告原起訴請求被告應將坐落苗栗縣頭屋鄉○○○段
    二岡坪小段第451-1 地號土地如起訴狀附圖所示A-B- E-F連
    線部分、面積61平方公尺之E-F 連線鐵絲網圍籬等地上物清
    除後，將土地返還原告。嗣於民國97年5 月1 日言詞辯論時
    當庭更正為：被告應將坐落苗栗縣頭屋鄉○○○段二岡坪小
    段第451-1 地號土地上如竹南地政事務所97年4 月8 日土地
    複丈成果圖所示紅色實線之鐵架圍籬及紅色斜線部分、面績
    61 平 方公尺之植物等地上物清除騰空後，將土地返還予原
    告（卷第142 頁）。核其變更係屬補充、更正法律上之陳述
    ，自應准許。
貳、實體方面：
一、原告起訴主張：坐落苗栗縣頭屋鄉○○○段二岡坪小段第45
    1-1 地號土地（下稱系爭土地）為原告所共有，比鄰之同段
    第451 地號土地為被告所有。兩造前因上開土地之界址糾紛
    而涉訟，經本院95年度苗簡字第131 號、95年度簡上字第43
    號確認界址訴訟判決確定。是兩造所有之上開土地界址即應
    以前述判決所確認者為準。而被告未經原告同意，亦無合法
    權源，竟越界占用系爭土地如竹南地政事務所97年4 月8日
    土地複丈成果圖（下稱附圖，卷第103 頁）所示紅色實線及
    紅色斜線部分，架設鐵架圍籬及種植植物，且拒不返還。為
    此，爰依民法第767 條之規定，請求被告應將占用系爭土地
    之鐵架圍籬、植物等地上物清除騰空後，將土地返還原告。
    並聲明：如主文第1 項所示。
二、被告則以：
（一）63年5 月1 日訴外人范永浪、范文遠、原告之父劉召桂及
      被告等人因同段第451 地號土地之界址糾紛達成協議，簽
      訂協議書（卷第29、30頁）。依民事訴訟法第380 條及第
      401 條之規定，該協議書與法院判決有同一效力，原告與
      被告均應共同遵守協議書第4 條「雙方同意依照本日測量
      結果為準，嗣後均不得再提出異議或提起訴訟」之約定。
      故原告歷次申請鑑界，均違反協議書之約定，應視同無效
      。且劉召桂亦於69年10月9 日簽立同意書（卷第36頁），
      同意被告於現有位置建築房屋，是被告使用系爭土地興建
      房屋、設置鐵絲網等並非無權占用。
（二）竹南地政事務所製作之附圖，其測量結果錯誤。如其提出
      97年4 月30日答辯狀附圖所示，附圖之A 、B 點連線長度
      為81.5公尺，但其實地測量結果，A 、C 連線長度始為81
      .5公尺，是該附圖不足採。並聲明：原告之訴駁回。
參、法院之判斷：
一、按除別有規定外，確定之終局判決就經裁判之訴訟標的，有
    既判力，民事訴訟法第400 條第1 項定有明文。又按為訴訟
    標的之法律關係，於確定之終局判決中已經裁判者，就該法
    律關係即有既判力，當事人雖僅於新訴訟用作攻擊防禦方法
    ，法院亦不得違反於確定判決意旨之裁判，他造亦應受其既
    判力拘束（最高法院30年上字第8 號、42年台上字第1306號
    判例意旨可資參照）。兩造前因系爭土地及同段第451地號
    土地之界址糾紛訟而提起確認界址訴訟，經本院95年度苗簡
    字第131 號、95年度簡上字第43號確認界址訴訟判決確定（
    卷第5 至11頁），確認以地籍圖之經界線為界址。揆諸前揭
    說明，本院及兩造於本件訴訟中均受上開確認界址確定判決
    之拘束，即判斷被告有無占用原告之系爭土地，應以上開確
    認之經界線為據。而被告於本件訴訟中猶執陳詞指摘前開確
    認界址判決所依據之測量有誤、地籍圖、電腦數化圖皆未修
    正、未辦理重測云云，然其前揭所指業經前訴訟予以審酌，
    且與本件訴訟無涉，是其關於此部分之抗辯，本院自無審究
    之必要，合先敘明。
二、系爭土地為原告所共有，相鄰同段第451 地號土地為被告所
    有，有土地登記謄本在卷（卷第144 頁），且為兩造所不爭
    執，自堪信為真實。本院協同兩造及竹南地政事務所測量人
    員至現場鑑測，系爭土地上有被告所設置之鐵架圍籬及旱作
    植物，與同段451 地號土地相鄰等情，有勘驗筆錄、現場照
    片等件在卷可參（卷第93至97頁）。經竹南地政事務所測量
    結果，被告所有之鐵架圍籬及旱作植物占用系爭土地如附圖
    所示之紅色實線及紅色斜線部分、面積61平方公尺，有97年
    4 月8 日之土地複丈成果圖附卷足證（卷第103 頁）。故原
    告主張被告占用系爭土地乙節，洵堪憑採。
三、按所有人對於無權占有或侵奪其所有物者，得請求返還之；
    當事人主張有利於己之事實者，就其事實有舉證之責任；民
    法第767 條、民事訴訟法第277 條前段分別定有明文。又以
    無權占有為原因，請求返還所有物之訴，苟被告對於原告就
    其物有所有權存在之事實，已無爭執，而僅以非無權占有為
    抗辯者，被告應就其抗辯有如何權源占有之事實證明之。如
    不能證明，應認原告之請求為正當（最高法院85年台上字第
    1120 號 、72年台上字第2516號判決意旨參照）。本件經竹
    南地政鑑測結果，已確認被告所有之鐵架圍籬及旱作植物占
    用系爭土地如附圖所示之紅色實線及紅色斜線部分、面積61
    平方公尺，業如前述，是被告抗辯其為有權占有，自應就占
    有之權源負舉證之責。經查：
（一）被告抗辯依63年5月1日與范永浪、范文遠、劉召桂等人達
      成協議之結果，原告不得再申請鑑界云云。惟該協議書乃
      因范永浪、范文遠侵占劉召桂、甲○○所共有（未合併分
      割）之同段第451 地號土地，雙方協議買賣遭占用土地，
      並同意以該日之測量結果為準。故所謂「同意測量結果」
      及「不得再提出異議或提起訴訟」，乃指被告、劉召桂與
      范永浪、范文遠間，不得對占用土地及該日測量結果等事
      項異議或訴訟，而非指被告與劉召桂間，故被告上開抗辯
      ，顯屬無據。
（二）又被告辯稱其於現址建築房屋及設置鐵架圍籬等係基於劉
      召桂之同意，有同意書為憑云云。原告則主張該同意書乃
      69年間劉召桂與被告所共有之同段第451、452地號土地尚
      未合併分割前所簽立，嗣後雙方已於臺灣高等法院台中分
      院92年度上字第82號分割共有物事件中達成和解（卷第13
      0頁），該同意書自因和解而失效等語。本院觀之上揭同
      意書內容，尚無從判斷所謂「現有部分建築房屋」之位置
      及面積為何，被告亦未舉證證明上開同意範圍即如附圖所
      示紅色實線及紅色斜線部分；況劉召桂同意被告者為建築
      房屋，而非設置鐵架圍籬與種植植物，且附圖所示紅色實
      線之鐵架圍籬經現場履勘結果，並非被告建物之一部或附
      屬設施，故被告以同意書為由而抗辯其有占用系爭土地之
      合法權源云云，要屬無稽。
（三）至被告指摘本院囑託竹南地政事務所之測量結果有誤云云
      ，惟其本身不具測量之專業能力，亦未提出相關專業事證
      供參，徒空言指摘，純屬其個人主觀偏執之詞，毫不足採
      。
四、綜上，被告占用系爭土地如附圖所示紅色實線及紅色斜線部
    分之事實，已屬無疑，而其迄未能舉證證明有何占用系爭土
    地之正當權源，是其占用即屬無權。從而，原告本於民法第
    767 條規定，請求被告將附圖所示紅色實線及紅色斜線部分
    之鐵架圍籬與植物等地上物清除騰空後，將土地返還予原告
    ，為有理由，應予准許。
五、本件係依民事訴訟法第427 條第1 項規定適用簡易程序所為
    被告敗訴之判決，依同法第389 條第1項第3款規定，本院應
    依職權宣告假執行。
六、本件事證已臻明確，兩造其餘攻擊防禦方法及舉證，經核均
    與判決結果無影響，爰無庸逐一論述，併此敘明。
七、據上論結，本件原告之訴為有理由，依民事訴訟法第436 條
    第2 項、第78條、第389 條第1 項第3 款，判決如主文。
中    華    民    國    97    年    5    月    16     日
                  苗栗簡易庭法  官  黃怡玲
以上正本係照原本作成。
如對本判決上訴，須於判決送達後20日內向本院提出上訴狀。
                            書記官  葉  政
中    華    民    國    97    年    5     月    16    日


司法院資訊處製作；財團法人民間司法改革基金會備份。
